【裁判字號】    89,上訴,1399
【裁判日期】    900327
【裁判案由】    殺人未遂等
【裁判全文】
臺灣高等法院高雄分院刑事判決                  八十九年度上訴字第一三九九號
    上  訴  人  台灣高雄地方法院檢察署檢察官
    被      告  乙○○
    右  一  人
    選任辯護人  周俊源
    被      告  戊○○
    右  一  人
    選任辯護人  劉新安
    被      告  己○○
    右  一  人
    選任辯護人  徐豐明律師
                陳慧博
                郭季榮
    被      告  甲○○
    右  一  人
    指定辯護人  本院公設辯護人  李佩娟
右上訴人因殺人未遂等案件，不服臺灣高雄地方法院八十八年度訴字第一八一九號中
華民國八十九年八月二日第一審判決（起訴案號：臺灣高雄地方法院檢察署八十八年
度偵字第一二二六七號），提起上訴，本院判決如左：
      主  文
原判決關於戊○○部分撤銷。
戊○○部分公訴不受理。
其他上訴駁回。
      理  由
壹、無罪部分：
一、公訴意旨略以：被告乙○○因與王文忠（已另由檢察官為不起訴處分）認識，於
    民國八十八年二月二十日凌晨零時五十五分許，在高雄縣鳳山市○○路王文忠所
    經營Ｕ２飲食店外，因見先前王文忠向在其店內消費之被害人丁○○、告訴人辛○○、孫白璟及被害人庚○○等四人要求渠等付帳被拒，乃誤會丁○○、辛○○
    、孫白璟、庚○○等四人在上開王文忠所開設之飲食店內白吃白喝完後即欲離去
    ，遂基於殺人、傷害之犯意，夥同被告己○○、戊○○、甲○○及數名姓名不詳
    者前來，分持球棒、鐵條等兇器，朝丁○○之致命部位頭部、孫白璟之左手肘及
  辛○○之左手臂猛打，致丁○○受有頭部外傷併腦挫傷（目前仍意識不清、無法
    言語）、孫白璟受有左側肘部挫創傷併線狀骨折、辛○○受有左尺骨骨折等傷害
    。因認被告乙○○、己○○均涉犯刑法第二百七十一條第二項、第一項之殺人未
    遂罪嫌及同法第二百七十七條第一項之傷害罪嫌等語。
二、公訴人認被告乙○○、己○○涉犯右開犯行，係以右揭事實業據告訴人丙○○、
    辛○○、孫白璟等人指述歷歷，核與現場目擊證人庚○○在偵查中證述之情節相
    符，並有診斷書三紙、通聯紀錄等資料附卷可稽，被告乙○○、己○○否認犯罪
    之辯解，無非卸責之詞，不足採信，為所憑之論據。
三、訊據被告乙○○、己○○均堅詞否認涉有前揭犯行，被告乙○○辯稱：我並未參
    與毆打被害人丁○○等人。之前老闆王文忠有去跟他們問付帳之事情，我以為他
    們沒有付帳，就過去問為什麼沒有付帳，老闆王文忠即說不是他們，他們有付帳
    ，被害人等離開時，我與戊○○跟老闆的哥哥當時繼續喝酒，事後一個多小時他
    們帶警察到飲食店來看錄影帶，我才知道他們出事。在飲食店內時，警察帶孫白
    璟來店內看錄影帶，孫白璟當時未指認是我，過了二、三個月才說是我。證人庚○○在警訊作筆錄時，我也在那裡作筆錄，他也沒有指認我，後來才指認我，應
    該是剛開始的時候比較清楚，剛開始沒有指認我，後來才指認我，有違常理等語
    ；被告己○○辯稱：我並未參與毆打被害人丁○○等人。案發當天我並沒有去Ｕ
    ２飲食店，也沒有到現場，他們受傷跟我沒有關係。當天晚上十點多是有朋友打
    電話給我要我出去，但是我並沒有出去，被害人他們第一次說我沒有，後來又說
    有，前後不一致等語。
四、按犯罪事實應依證據認定之，無證據不得推定其犯罪事實；又不能證明被告犯罪
    ，應諭知無罪之判決。刑事訴訟法第一百五十四條及第三百零一條分別定有明文
    。次按，告訴人之告訴，係以使被告受刑事訴追為目的，是其陳述是否與事實相
    符，仍應調查其他證據以資審認，最高法院五十二年台上字第一三００號著有判
    例可供查考。再按，認定不利於被告之事實，須依積極證據，苟積極證據不足為
    不利於被告事實之認定時，即應為有利被告之認定，更不必有何有利之證據，最
    高法院三十年上字第八一六號判例亦明示此旨在案。
五、經查：本件告訴人孫白璟、辛○○及現場目擊證人庚○○雖曾分別於偵查中、原
    審調查時、被害人丁○○於原審調查時及告訴人辛○○於本院審理時，指稱被告
    乙○○確曾於案發當日手持球棒追打告訴人孫白璟、辛○○及丁○○，被告己○○亦於案發當日確曾手持球棒參與毆打被害人辛○○等語。惟查本件案發事出突
    然，時值深夜，依證人庚○○於偵查中所供：「當處沒有路燈，我是認很像」等
    語（見偵查卷第五十三頁背面），顯見現場光線亦屬昏暗，則告訴人孫白璟、辛○○、證人庚○○、被害人丁○○是否能明確指認無誤，即值斟酌，況：
（一）、案發當日Ｕ２飲食店走廊面向中山路的左角上，裝設有固定式攝影機，經原
        審勘驗該攝影機於發當日Ｕ２飲食店所攝之錄影帶，該錄影帶中顯示：於被
        害人丁○○等四人離開Ｕ２飲食店後約三分鐘，被告乙○○及戊○○即陸續
        出門，惟一分鐘後即均返回店中，再經一分鐘，被告乙○○拖一台電動玩具
        至店外，戊○○亦又離開Ｕ２飲食店，然乙○○旋即返回店內，之後約再過
        二分鐘，被告戊○○在門口打行動電話後旋即進入店內，七分鐘後，乙○○
        騎門口之機車離開，三分鐘後乙○○返回店內，後經十一分鐘，乙○○又再
        度出門，約十六分鐘後再返回店內，約十四分鐘後乙○○又獨自外出，．．
．（見原審八十九年四月七日勘驗筆錄）；被害人丁○○等人於八十八年二
        月二十日凌晨零時五十分至一時左右離開Ｕ２飲食店，在遭他人毆打後，丁○○因頭部遭受重擊，先經證人庚○○召計程車送至大東醫院，然因大東醫
        院無斷層掃描儀器，乃再度轉送至高雄長庚醫院（下稱長庚醫院），而於同
        日凌晨一時五十一分送至長庚醫院，就此被害人丁○○送醫救治之經過，業
        經證人即丁○○之父郭秀孟於原審庭訊時到院證述綦詳，復有高雄長庚醫院
        病歷摘要一紙在卷可稽，佐以證人即告訴人孫白璟亦於原審調查時自承：離
        開店約二、三十公尺就開始被打，從被追打到結束大約十五分鐘等語（見原
        審八十八年十月二十二日及八十九年四月二十四日訊問筆錄），則扣除被害
        人丁○○送醫並轉院至長庚醫院之時間（概略計約二十分鐘），被害人丁○○等四人遭他人毆打之時間，應係在當日凌晨一時許即被害人丁○○等四人
        離開Ｕ２飲食店起，至同日凌晨一時三十分左右。然依前開錄影帶所顯示，
        被告戊○○並未離開Ｕ２飲食店或Ｕ２飲食店門口超過三分鐘以上，而在被
        告乙○○離開Ｕ２飲食店最長亦最有可能到達現場行兇之時間，即為在被害
        人等四人離去Ｕ２飲食店後約二十八分鐘後，乙○○騎乘機車離開Ｕ２飲食
        店達十六分鐘之際；惟依前所述，證人辛○○既證稱在一離開Ｕ２飲食店不
        久即遭到被告乙○○及其他人毆打，則在時間點上亦難認被告乙○○曾在被
        害人離去後不久即有可能至案發現場毆打被害人。
（二）、證人即告訴人孫白璟曾於原審調查時指稱：我看見戊○○騎機車載一人，那
        人用球棒打丁○○，但我不知那人是誰等語（見原審八十八年十月二十二日
        訊問筆錄），另證人即同為告訴人之辛○○於檢察官偵查時亦為相同之陳述
        （見偵查卷第四十五頁），並於原審調查時復證稱：在發動機車騎了約三十
        步左右，就被人追過來拉下丁○○，最後被十餘人圍著打，乙○○亦有打我
        ，圍毆的地點與店約距五十公尺等語（見原審八十八年十月二十二日訊問筆
        錄）；而證人即當時在場之人庚○○於原審調查時則到院證稱：當日戊○○
        騎車所載之人是乙○○，之前之所以會講不清楚是因為印象不清晰，現在可
        確定被載的是乙○○等語（見原審八十八年十一月二十二日訊問筆錄），則
        綜上孫白璟、辛○○及庚○○之證述及陳述，當日乙○○應係由戊○○騎乘
        機車負載，手持球棒追打孫白璟、辛○○及丁○○等人，而非自行騎乘機車
        ，且被害人係在離開Ｕ２飲食店不久即遭被告乙○○及其他共十餘人毆打，
        然戊○○於案發時間內並無離開Ｕ２飲食店超過三分鐘以上，已如前述，則
        證人孫白璟、辛○○及庚○○等人是否有可能因誤認方堅稱被告乙○○確係
        案發當日毆被害人四人之人，已非無疑。況告訴人辛○○於本院調查時亦曾
        指稱：「．．．我有看見戊○○騎機車載一位少年打丁○○，至於乙○○，
        因當時情形很亂，我沒有看到乙○○．．．」（見本院八十九年十月三十日
        訊問筆錄）核與其前所指訴情節，亦有歧異，顯有瑕疵可指。而由前揭Ｕ２
        飲食店內所攝得之錄影帶內所示，在被害人丁○○等四人離去後，被告乙○○亦陸續進出於Ｕ２飲食店之內外，而在被害人等四人離開十四分鐘後，被
        告乙○○始騎車離開Ｕ２飲食店約三分鐘，且係一人單獨離開，單獨返回，
        未與被告戊○○同行，而在被害人離去後約二十八分鐘，如前所述，此時被
        害人等均應已被毆擊完畢，乙○○復又單獨一人騎乘機車離開，達十六分鐘
        ，後又單獨返回，由錄影帶中亦未見到被告乙○○離開之際有攜帶木棍、球
        棒或其他兇器，則證人孫白璟、辛○○及庚○○等人之右揭證詞，就此部分
        ，亦與錄影帶中所顯示之內容有所差異，雖證人孫白璟等人均堅稱因當日乙○○曾趨前質問付帳事宜，且又有染髮，不可能誤認等語，然在無其他佐證
        之下，尚難僅以證人孫白璟、辛○○及庚○○所為與現存證據存有嚴重歧異
        之證詞為不利被告乙○○之認定。
（三）、而證人即案發當日至前述Ｕ２飲食店消費之客人姚秀蘭於原審調查時到院證
        稱：曾聽Ｕ２飲食店老闆說有發生打架之事，是在案發隔日我又再到Ｕ２飲
        食店消費時，老闆跟我說的，而我前一天（即案發當日）也有去Ｕ２飲食店
        ，但詳細的日期忘了，在案發當日乙○○及戊○○有在Ｕ２飲食店，我有去
        敬酒，後來我看見乙○○有拖一部台子出去，隔幾分鐘又拉進來，其餘時間
        乙○○都在店內玩骰子，．．．（見原審八十八年十一月十九日訊問筆錄）
        ；核證人姚秀蘭所述之過程，時隔多日雖略與錄影帶中所示被告乙○○及戊○○進出之細節略有差異，然尚稱大致相符，益難認被告乙○○涉有本案之
        犯行。
（四）、證人即告訴人辛○○雖指訴被告己○○於案發當日確曾手持球棒參與毆打被
        害人，惟：
        (1)、被告乙○○及戊○○二人於原審調查時均堅稱案發當日均未在Ｕ２飲食
            店內見到被告己○○（見原審八十八年十月二十二日訊問筆錄）；而證
            人即Ｕ２飲食店之負責人王文忠於原審調查時亦證稱：案發當日被告榮
            志豪並未至Ｕ２飲食店（見原審八十八年十月二十二日訊問筆錄）於本
            院調查時復到庭證稱：「（案發之前是否認識被告己○○？）不認識。
            」「（案發前後八十八年二月十九或二月二十日凌晨有無看見己○○到
            店消費或在店外面？）沒有看到。」（見本院八十九年十一月十三日訊
            問筆錄）；又證人即Ｕ２飲食店店員郭珍亦於原審調查時到庭證稱對
            被告己○○當日是否有到Ｕ２飲食店內沒有印象等語（見原審八十八年
            十一月十九日訊問筆錄），依前供述已難被告己○○於案發當日曾到Ｕ
            ２飲食店而涉及本案。
        (2)、雖被告己○○於警訊時自承曾於案發當日與友人至Ｕ２飲食店消費，然
            於原審及本院審理時，被告己○○已稱當日係誤以為警方所詢問者為是
            否曾至Ｕ２飲食店消費方為如此之陳述，佐以Ｕ２飲食店前開錄影帶所
            顯示之內容，均未見到被告己○○有自店門口進入之影像，而證人即被
            告己○○之母周美麗於原審調查時到庭證稱：「（八十八年二月十九日
            當天晚上己○○有無出去？）無，因那天是過年後第一天上班，所以我
            有印象，我十二時睡覺時，他有在家。」（見原審八十八年十一月十九
            日訊問筆錄、原審卷第八十九頁背面）證人即被告己○○之兄榮芳杰於
            原審調查時到庭證稱：「（八十八年二月十九日有在家？）有，那時是
            過年期間我一直在家，因二月二十日我女朋友來我家，所以十九日我一
            直在家，我平時很晚睡，我記得己○○那天並沒有出去。」（同上筆錄
            ）顯見被告己○○所辯：案發當天我並沒有去Ｕ２飲食店等語，並非子
            虛。此外，並無證據足證被告己○○確於右揭案發當日至Ｕ２飲食店，
            已難認被告己○○涉犯本案；雖證人孫白璟曾堅稱被告己○○有到Ｕ２
            飲食店喝酒（見偵查卷第八十二頁背面），然已與現存之證據不相適合
            ，尚難信為真實。況若被告己○○確曾於案發當日至Ｕ２飲食店，則在
            被害人等人遭毆打之時間，被告己○○復又未有自店門口出入之紀錄，
            被告己○○更不可能由Ｕ２飲食店前往案發地點毆打被害人丁○○等四
            人。
        (3)、再者，被告己○○與被害人丁○○等四人並不認識，之前又無爭執或夙
            怨，雖被害人等四人曾因消費帳款問題而與Ｕ２飲食店之負責人有過爭
            執，然被告己○○既非Ｕ２飲食店之負責人、股東或僱用人，應無任何
            行兇之動機存在；而偵查卷附之電話通聯紀錄，亦僅足證案發前一日（
            即八十八年二月十九日）晚間約十時許，有自Ｕ２飲食店內之電話撥打
            至被告己○○住處電話紀錄，尚難據以推斷被告己○○於案發當日有在
            Ｕ２飲食店並參與毆打被害人。
        (4)、綜上所述，在無其他證據可佐證人即被害人孫白璟、辛○○及庚○○等
            人證詞之情形下，尚難為不利被告己○○之認定。
（五）、檢察官上訴意旨雖以：原判決雖以案發日Ｕ２飲食店所裝設於店門口錄影內
        容進出情形，而認被告乙○○、己○○未涉案，惟原審未調查Ｕ２飲食店是
        否僅有一個出入口（即店門口）？如尚有後門，則被告等由該門進出亦非不
        可能云云。惟證人即Ｕ２飲食店之負責人王文忠於本院調查時亦證稱：「（
        你的店除了前門之外，是否還有後門、逃生門？）我們的店裏廚房後面再進
        去有一個小的柴門，但這個門並沒有在使用。」（見本院八十九年十一月十
        三日訊問筆錄）而本院到場勘驗結果：「Ｕ２飲食店後與一棟舊式三合院房
        屋相連接．．．屋內堆放雜物，房屋後門屋主稱平時關著（本院勘驗時亦關
        著），後門打開面對一道約八十公分小牆，小牆後面緊臨他人住家中庭。該
        舊式房屋與小巷並不相通。」（見本院八十九年十二月六日勘驗筆錄）Ｕ２
        飲食店僅有前門以供出入，其餘通口難以進出。是公訴人上訴意旨認被告等
        有可能由Ｕ２飲食店後門出入口進出，應屬臆測。
六、綜上所述，依原審勘驗發當日Ｕ２飲食店攝影機所攝之錄影帶結果，尚難認被告
    乙○○、己○○涉有本件犯行，另依證人王文忠、郭珍、姚秀蘭、周美麗、榮
    芳杰上開證詞，益難認被告乙○○、己○○涉有本案之犯行。自不得僅憑告訴人
    孫白璟、辛○○、證人庚○○、被害人丁○○與事實不符之指述，而遽令被告乙○○、己○○共負殺人未遂等罪責。此外，復查無其他積極證據足認被告乙○○
    、己○○涉有公訴人所指之犯行，不能證明被告乙○○、己○○犯罪，自應依刑
    事訴訟法第三百零一條第一項之規定為其等無罪之諭知。
七、原審經詳查後，認不能證明被告乙○○、己○○犯罪，而為被告乙○○、己○○
    無罪之諭知，經核並無違誤。檢察官上訴意旨，仍執前詞，指摘原判決諭知被告
    乙○○、己○○無罪為不當，請求撤銷改判，為無理由，應予駁回。
貳、不受理部分：
一、公訴意旨係以：被告戊○○、甲○○於八十八年二月二十日凌晨零時五十五分許
    ，在前述位於高雄縣鳳山市○○路由王文忠所開設之Ｕ２飲食店外，因誤會丁○○、辛○○、孫白璟、庚○○等四人在上開王文忠所開設之飲食店內白吃白喝完
    後即欲離去，遂基於殺人、傷害之犯意，夥同乙○○、己○○及數名姓名不詳者
    前來，分持球棒、鐵條等兇器，朝丁○○之致命部位頭部、孫白璟之左手肘及辛○○之左手臂猛打，致丁○○受有頭部外傷併腦挫傷、孫白璟受有左側肘部挫創
    傷併線狀骨折、辛○○受有左尺骨骨折等傷害。因認被告甲○○涉犯刑法第二百
    七十一條第二項、第一項之殺人未遂罪嫌及同法第二百七十七條第一項之傷害罪
    嫌等語。
二、按對於被告無審判權者，法院應諭知不受理之判決，刑事訴訟法及第三百零三條
    第六款定有明文。次按，現役軍人犯罪，由軍法機關追訴審判。國家安全法第八
    條第二項前段亦定有明文在案。
三、經查，被告甲○○係於八十五年三月二十五日入伍，現正於陸軍航空基地勤務第
    一廠服役，至八十九年十一月二日始退役，業經被告甲○○供承在卷，復有陸軍
    航空基地勤務第一廠八十八年九月十六日（八八）諦信字第００三九號函一份在
    卷可稽。而被告戊○○於八十八年二月二十日凌晨案發時，確為現役軍人之身分
    ，業據其於警訊時供明在卷（見八十八年二月二十三日、同年五月二日警訊筆錄
    ），經本院向台南師管區司令部高雄縣團管區司令部函查結果，經該部函覆稱：
    「被告戊○○於八十五年三月二十五日入伍，八十五年十一月二日起調任陸軍航
    空指揮部航空第二大隊任職，至八十八年八月一日止調職。」此有台南師管區司
    令部高雄縣團管區司令部（九十）桂義勝字第○一二○號書函在卷可憑。依此，
    公訴意旨所訴本件案發之時，被告戊○○、甲○○係現役軍人，應可認定。依國
    家安全法第八條第二項規定，現役軍人犯罪，由軍法機關追訴審判，但所犯為陸
    海空軍刑法及其特別法以外之罪，而屬刑法第六十一條所列各罪者，不在此限。
    查被告戊○○、甲○○所被訴涉犯刑法第二百七十一條第二項、第一項殺人未遂
    之罪，不屬刑法第六十一條所列各罪，無國家安全法第八條第二項但書規定之適
    用，而其等被訴犯罪時間為八十八年二月二十日凌晨，犯罪及發覺均在任職服役
    中，依軍事審判法第五條第一項規定，自應由軍法審判，普通法院對之並無審判
    權，依刑事訴訟法第三百零三條第六款之規定，自應為被告戊○○、甲○○不受
    理之判決。
四、原審經詳查後，認公訴意旨所訴被告甲○○為右開犯行之時，被告甲○○係現役
    軍人，法院並無審判權，依法為被告甲○○不受理之判決，經核並無違誤。檢察
    官上訴意旨，仍執前詞，指摘原判決諭知被告甲○○不受理之判決為不當，請求
    撤銷改判，為無理由，應予駁回。
五、原審就被告戊○○部分，未予詳查，遽為被告戊○○無罪之實體判決，尚有未洽
    。檢察官上訴意旨，雖未指摘及此，惟原判決此部分既有可議，自應由本院將原
    判決此部分撤銷，另為被告戊○○部分不受理之判決。
據上論結，應依刑事訴訟法第三百六十八條、第三百六十九條第一項前段、第三百六
十四條、第二百九十九條第一項前段、第三百零三條第六款，判決如主文。
本案經檢察官沈紹嘉到庭執行職務。
中      華      民      國    九十      年      三      月    二十七    日
                              臺灣高等法院高雄分院刑事第三庭
                                  審判長法官  莊秋桃
                                        法官  謝宏宗
                                        法官  陳中和
右正本證明與原本無異。
如不服本判決，應於判決送達後十日內向本院提出上訴狀，其未述理由者並應於提
出上訴狀後十日內向本院補提理由書（應附繕本)。
                                      書記官  梁美姿
中      華      民      國    九十      年      三      月    三  十    日
                                                                     Ａ


司法院資訊處製作；財團法人民間司法改革基金會備份。
